【裁判字號】    99,家訴,201
【裁判日期】    991220
【裁判案由】    分配夫妻剩餘財產差額
【裁判全文】
臺灣板橋地方法院民事判決             99年度家訴字第201號
原      告  郭紫瑩
被      告  楊淑敏
上列當事人間請求分配夫妻剩餘財產差額事件，於民國99年12
月6 日經言詞辯論終結，本院判決如下：
    主    文
原告之訴駁回。
訴訟費用由原告負擔。
    事實及理由
一、原告主張：
(一)、被告之前配偶即訴外人錢國樑於民國95年、97年間向原告借
    貸新臺幣（下同）51萬1 千元，並簽發本票5 張作為擔保，
    惟訴外人錢國樑屆期並未清償，經原告提出支付命令後，始
    陸續清償3 萬元，尚餘48萬1 千元未清償，嗣經原告聲請鈞
    院於97年12月30日以97年度票字第11702 號裁定上開本票得
    為強制執行，並於98年3 月23日確定，惟訴外人錢國樑已無
    任何資產可供執行。
(二)、查被告與訴外人錢國樑於76年11月5 日結婚，被告於94年5
    月30日購買坐落於臺北縣新莊市○○街豐一巷15之4 號5 樓
    之房屋及土地，被告與訴外人錢國樑於98年2 月23日協議離
    婚時（即法定財產制關係消滅時），訴外人錢國樑名下無任
    何財產，被告仍有上開財產，依民法第1030條之1 規定，訴
    外人錢國樑對被告有夫妻剩餘財產分配請求權。再依民法第
    1030條之1 規定，夫妻剩餘財產分配請求權屬財產權之一種
    ，並非一身專屬權，本件原告對於訴外人錢國樑之債權確有
    保全之必要，且訴外人錢國樑怠於行使夫妻剩餘財產分配請
    求權，原告為確保債權，爰依民法第242 條之規定，代位訴
    外人錢國樑行使對被告之夫妻剩餘財產分配請求權。並聲明
    ：1.被告應給付原告48萬1 千元及自起訴狀繕本送達之翌日
    起至清償日止按年息百分之5 計算之利息。2.訴訟費用由被
    告負擔。
二、被告抗辯：訴外人錢國樑因債務問題，以被告名義向銀行申
    請現金卡，被告與訴外人錢國樑於96年7 月23日約定訴外人
    錢國樑每天清償5 百元，直至清償完畢為止，若訴外人錢國
    樑置之不理，願意無條件離婚，放棄三個子女之監護權，及
    放棄房屋一半之權利，且訴外人錢國樑與被告之婚姻關係存
    續期間，並未負擔家計，而原告與訴外人錢國樑係男女朋友
    關係，原告與訴外人錢國樑分手後登門向被告要債，被告因
    知悉訴外人錢國樑與原告外遇，才與訴外人錢國樑協議離婚
    ，所以被告與訴外人錢國樑於98年2 月23日協議離婚時（即
    法定財產制關係消滅時），既已作成「子女之監護：歸女方
    、女：錢怡君、錢韋如」、「財產之歸屬：歸女方」之約定
    ，顯然被告與訴外人錢國樑已就夫妻財產之分配方法有所約
    定，訴外人錢國樑拋棄其剩餘財產分配請求權。是以，原告
    即無依民法第24 2條之規定，代位訴外人錢國樑依民法第10
    30條之1 規定，行使對被告之夫妻剩餘財產分配請求權。並
    聲明：如主文所示。
三、按「法定財產制關係消滅時，夫或妻現存之婚後財產，扣除
    婚姻關係存續中所負債務後，如有剩餘，其雙方剩餘財產之
    差額，應平均分配」，此固為民法第1030條之1 所明定，惟
    此係夫妻離婚時並未就雙方財產自為分配之情形始有適用，
    若於離婚當時雙方已就財產如何歸屬有所約定，或雙方合意
    以自行協議方式來處理財產問題，則應視為已有放棄行使剩
    餘財產分配請求權之合意，自不得再依民法第1030條之1 而
    為請求。
四、本件原告起訴主張被告與訴外人錢國樑於76年11月5 日結婚
    ，被告於94年5 月30日購買坐落於臺北縣新莊市○○街豐一
    巷15之4 號5 樓之房屋及土地，被告與訴外人錢國樑於98年
    2 月23日協議離婚時（即法定財產制關係消滅時），訴外人
    錢國樑名下無任何財產，被告仍有上開財產事實，業據原告
    提出戶籍謄本2 份、土地及建物登記謄本各1 份為證，且為
    被告所不爭執，自堪信為真實。另原告主張被告之前配偶即
    訴外人錢國樑於95年、97年間向原告借貸51萬1 千元，並簽
    發本票5 張作為擔保，惟錢國樑屆期並未清償，經原告提出
    支付命令後，始陸續清償3 萬元，尚餘48萬1 千元未清償，
    嗣經原告聲請本院於97年12月30日以97年度票字第11702 號
    裁定上開本票得為強制執行，並於98年3 月23日確定，惟訴
    外人錢國樑已無任何資產可供執行事實，雖證人錢國樑到庭
    證述僅欠原告約21萬元，惟業據原告提出本院上開裁定及確
    定證明影本各1 紙為證，堪信原告此部分之主張為真實。
五、被告抗辯訴外人錢國樑因債務問題，以被告名義向銀行申請
    現金卡，被告與訴外人錢國樑於96年7 月23日約定訴外人錢
    國樑每天清償5 百元，直至清償完畢為止，若訴外人錢國樑
    置之不理，願意無條件離婚，放棄三個子女之監護權，及放
    棄房屋一半之權利，且訴外人錢國樑與被告之婚姻關係存續
    期間，並未負擔家計，而原告與訴外人錢國樑係男女朋友，
    原告與訴外人錢國樑分手後登門向被告要債，被告因知悉訴
    外人錢國樑與原告外遇，才與訴外人錢國樑協議離婚，所以
    被告與訴外人錢國樑於98年2 月23 日 協議離婚時（即法定
    財產制關係消滅時），既已作成「子女之監護：歸女方、女
    ：錢怡君、錢韋如」、「財產之歸屬：歸女方」之約定，顯
    然被與訴外人錢國樑已就夫妻財產之分配方法有所約定，訴
    外人錢國樑已拋棄其剩餘財產分配請求權之事實，業據被告
    提出被告與訴外人錢國樑之離婚協議書及訴外人錢國樑出具
    之切結書各1 紙為證，並經證人錢國樑、錢信孝到庭證述屬
    實；而依被告所提離婚協議書第一條第二項：雙方協議離婚
    條件中之財產之歸屬項下，載有「財產之歸屬：歸女方」等
    語，依該項記載觀之，其文義尚屬淺白，且係在財產歸屬項
    下，自係兩方對離婚後財產歸屬之約定，衡之以被告名義購
    買之不動產，僅有上開不動產，不動產之名義人自購買之後
    並無變動，則應無必要在離婚協議書上對不動產之座落地點
    、名義為何人多作說明，故被告之抗辯為可採，顯然被告與
    訴外人錢國樑已就夫妻財產之分配方法有所約定，訴外人錢
    國樑已拋棄其剩餘財產分配請求權。
六、再按債務人怠於行使其權利時，債權人因保全債權，得以自
    己之名義，行使其權利，民法第242 條固有明文，惟被告與
    訴外人錢國樑既於離婚協議書上已完成兩造剩餘財產分配，
    亦即雙方已自為分配而有放棄剩餘財產分配請求權之合意。
    揆諸上開說明，原告代位訴外人錢國樑請求本院為剩餘財產
    分配即屬無理由，應予駁回，爰判決如主文所示。
七、本件事證已臻明確，兩造之其餘攻擊防禦方法，於本件判決
    結果無影響，爰不一一論列，附此說明。
八、訴訟費用負擔之依據：民事訴訟法第78條。
中    華    民    國    99    年    12    月    20    日
                   家 事 法 庭  法  官  曾正耀
以上為正本係照原本作成。
如對本判決上訴，須於判決送達後20日之不變期間內，向本院提
出上訴狀。如委任律師提起上訴者，應一併繳納上訴審裁判費。
中    華    民    國    99    年    12    月    20    日
                                書記官  陳又菁

司法院資訊處製作；財團法人民間司法改革基金會備份。
